臺灣高雄地方法院刑事判決             100年度選訴字第54號
公  訴  人  臺灣高雄地方法院檢察署檢察官
被      告  許龍鱗
指定辯護人  余景登律師
被      告  孫韶廷
指定辯護人  沈志祥律師
被      告  吳裕英
指定辯護人  蔡秋聰律師
上列被告因違反公職人員選舉罷免法案件，經檢察官提起公訴（
99年度選偵字第98號、133號、193號、194號、347號），本院判
決如下：
    主  文
許龍鱗共同犯公職人員選舉罷免法第九十九條第一項之交付賄賂
罪，處有期徒刑肆年陸月。褫奪公權伍年。扣案如附表二編號1
至6所示現金，沒收。
孫韶廷共同犯公職人員選舉罷免法第九十九條第一項之交付賄賂
罪，處有期徒刑貳年。褫奪公權肆年。扣案如附表二編號1至6所
示現金，沒收。
吳裕英共同犯公職人員選舉罷免法第九十九條第一項之交付賄賂
罪，處有期徒刑壹年拾月。緩刑肆年，並應於本案判決確定後陸
個月內向公庫支付新臺幣拾捌萬元。褫奪公權肆年。扣案如附表
二編號1至6所示現金，沒收。
    事  實
一、許龍鱗係民國99年11月27日舉行之第 1屆高雄市大樹區水安
    里里長選舉之里長候選人（登記 2號），孫韶廷、吳裕英為
    許龍鱗之友人。許龍鱗為求順利當選，乃與孫韶廷共同基於
    對有投票權人行使賄賂而約其投票權為一定行使之犯意聯絡
    （指下述對吳裕英部分）；或孫韶廷、吳裕英，共同基於對
    於有投票權之人交付賄賂，而約其投票權為一定行使及預備
    交付賄賂之單一犯意（指下述對其他有投票權人部分），於
    99年11月11日下午5 、6 時許，由許龍鱗在其設置在高雄縣
    大樹鄉（現改制為高雄市大樹區○○○路3 巷口競選總部旁
    ，先向吳裕英探詢吳裕英可掌握多少票數，同時告知吳裕英
    稱：別人有在用（指買票），我也要用等語，吳裕英經統計
    後，於同日晚間8 時許告知許龍鱗可掌握35票（含吳裕英本
    人1 票），許龍鱗乃轉知孫韶廷，而由孫韶廷提供現金新台
    幣（下同）17,500元，於99年11月12日晚間7 、8 時許，前
    往吳裕英位在高雄市○○區○○里○○街69巷86號住處，交
    付17, 500 元予吳裕英，其中500 元乃係對有投票權人吳裕
    英本人行賄之對價，要求其於里長選舉時，就其擁有之投票
    權為投票予許龍鱗之一定行使，其餘17,000元則委由吳裕英
    以每票500 元對覓得之有投票權人行賄，而吳裕英因認自己
    本係支持許龍鱗，乃隨於同日晚間8 時許向孫韶廷表明自己
    之1 票不必花錢買，並退回該500 元予孫韶廷，而就有投票
    權人吳裕英部分僅止於行求階段；吳裕英於收受該17,000元
    後，乃於99年11月13日、14日之如附表一所示時間，至如附
    表一所示地點，以每票500 元之現金，交付賄賂予如附表一
    所示之有投票權人吳謝秋汶、吳勝安、吳世雄並其妻連錦葉
    、吳建文收受，而要求吳謝秋汶、吳勝安、吳世雄及其妻連
    錦葉、吳建文在該次里長選舉投票予許龍鱗；並另以每票50
    0 元之現金，託付如附表一所示之吳謝秋汶、吳勝安、吳世
    雄、吳建文等人，由其等轉達該款暨上開投票行賄意旨予其
    等如附表一所示其餘有投票權之家屬，然：
  (1)吳謝秋汶乃萌與吳裕英、孫韶廷、許龍鱗共同基於對有投票
    權人交付賄賂之犯意，隨轉交現金500 元賄賂予其婆婆即有
    投票權人吳黃罔受收受，要求其於里長選舉時，就其擁有之
    投票權為投票予許龍鱗之一定行使，並另託付500 元予吳黃
    罔受轉達該款暨上開投票行賄意旨予其公公吳見清，然吳黃
    罔受未予轉交賄賂予吳見清，而就此部分僅止於預備交付階
    段，另就吳謝秋汶一併收取之如附表一編號1 所示有投票權
    之家屬吳文墜、吳川雄2 票1000元，未經吳謝秋汶轉告、轉
    交吳文墜、吳川雄，就此部分亦僅止於預備交付階段。
  (2)吳勝安乃萌與吳裕英、孫韶廷、許龍鱗共同基於對有投票權
    人交付賄賂之犯意，隨告知其妻黃美津上開現金500 元賄賂
    ，要求其於里長選舉時，就其擁有之投票權為投票予許龍鱗
    之一定行使，經其妻黃美津允而收受，另就吳勝安一併收取
    之如附表一編號2 所示有投票權之家屬吳素玉、吳士維2 票
    1000元，則未經吳勝安轉告、轉交吳素玉、吳士維，就此部
    分亦僅止於預備交付階段。
  (3)吳世雄、吳建文雖一併收取之如附表一編號3至4所示有投票
    權家屬以一票500 元計之現金部分，然未經吳世雄、吳建文
    轉告、轉交賄賂予其等如附表一編號3 至4 所示有投票權之
    家屬，就此部分亦僅止於預備交付階段。
    （賄賂金額每票500 元，詳細交付賄賂時間、地點、對象、
    賄賂金額，及轉交情形，如附表一所載，吳謝秋汶、吳勝安
    、吳世雄、吳建文所犯投票受賄罪部分，俱經檢察官依職權
    為不起訴處分，有投票權人收執賄款後向家屬行賄等節，均
    未據起訴）。
    嗣臺灣高雄地方法院檢察署檢察官指揮法務部調查局人員及
    高雄縣政府警察局仁武分局員警，於99年11月14日、15日，
    查獲吳勝安、吳謝秋汶、吳世雄、吳建文，經搜索或主動提
    出扣得如附表二編號3 至6 所示賄款，復循線查獲上情，並
    經被告吳裕英提出附表二編號1 所示預備賄賂其他選民之賄
    款8,000 元，及被告孫韶廷提出附表二編號2 經被告吳裕英
    退回之賄款500 元。
二、案經法務部調查局高雄縣調查站（現改制為高雄市調查處）
    、高雄縣政府警察局仁武分局報告臺灣高雄地方法院檢察偵
    查起訴。
    理  由
壹、證據能力部分：
(一)、證人即同案被告吳裕英偵訊筆錄應具證據能力：
  (1)訊問被告，應全程連續錄音；必要時，並應全程連續錄影。
    但有急迫情況且經記明筆錄者，不在此限。筆錄內所載之被
    告陳述與錄音或錄影之內容不符者，除有前項但書情形外，
    其不符之部分，不得作為證據。刑事訴訟法第100 條之1 第
    1 項、第2 項定有明文。被告吳裕英於本院審理中以證人身
    分具結證述時，雖陳稱其於99年11月18日偵訊筆錄第2 頁第
    7-8 行關於買票金錢來源、第3 頁第19行以下關於99年11月
    11日與被告許龍鱗會面時之交談經過，及同月19日偵訊筆錄
    中第2 頁第2 至10行關於被告孫韶廷交付17500 元、並99年
    11月11日與被告許龍鱗會面時之交談經過，記載有誤等語（
    本院卷181 頁反面、182 頁），然經本院於100 年9 月29日
    勘驗上開部分之偵訊光碟，勘驗結果為：吳裕英與檢察官問
    答內容與筆錄記載均相同，有本院100 年9 月29日勘驗筆錄
    在卷可證（本院卷205-208 頁），並無被告吳裕英所指記載
    錯誤情形，自具證據能力，核予敘明。
  (2)按被告以外之人於偵查中向檢察官所為之陳述，除顯有不可
    信之情況者外，得為證據，刑事訴訟法第159 條之1 第2 項
    定有明文。蓋現行法之檢察官仍有訊問被告、證人及鑑定人
    之權限，其應踐行之程序又多有保障被告或被害人之規定，
    證人、鑑定人於偵查中亦均須具結，就刑事訴訟而言，其司
    法屬性甚高；而檢察官於偵查程序取得之供述證據，其過程
    復尚能遵守法令之規定，是其訊問時之外部情況，積極上具
    有某程度之可信性，除消極上顯有不可信之情況者外，均得
    為證據。故主張其為不可信積極存在之一方，自應就此欠缺
    可信性外部保障之情形負舉證責任（最高法院98年度臺上字
    第2904號裁判要旨參照）；次按刑事訴訟法第159 條之1 第
    2 項所謂「顯有不可信性」之情況，係指陳述是否出於供述
    者之真意、有無違法取供情事之信用性而言（最高法院100
    年度臺上字第1542號刑事判決參照）。查，被告許龍鱗之選
    任辯護人並未主張及舉證吳裕英於檢察官偵查訊問時所為之
    證述，有何具體之顯不可信情況之例外條件存在，且檢察官
    於偵訊時除依刑事訴訟法第95條規定踐行告知程序，並諭知
    證人具結之義務及偽證之處罰及命證人朗讀結文後具結，足
    見證人即被告吳裕英偵訊筆錄亦無顯有不可信之情況，揆諸
    前揭說明，該等偵訊筆錄應具證據能力。
(二)、按除顯有不可信之情況外，公務員職務上製作之紀錄文書、
    證明文書，亦得為證據，刑事訴訟法第159 條之4 第1 款定
    有明文。本案卷附之投票所選舉人名冊，屬辦理選務之公務
    員職務上製作之紀錄文書，檢察官、被告及辯護人均不爭執
    證據能力，復查無顯不可信之情況，依上述規定，自亦得作
    為證據。
(三)、按刑事訴訟法第 159條之5第2項所規定：「當事人、代理人
    或辯護人於法院調查證據時，知有第159條第1項不得為證據
    之情形，而未於言詞辯論終結前聲明異議者，視為有前項之
    同意。」乃係基於證據資料愈豐富，愈有助於真實發現之理
    念，酌採當事人進行主義之證據處分權原則，並強化言詞辯
    論主義，透過當事人等到庭所為之法庭活動，在使訴訟程序
    順暢進行之要求下，承認傳聞證據於一定條件內，得具證據
    適格。此種「擬制同意」，因與同條第 1項之明示同意有別
    ，實務上常見當事人等係以「無異議」或「沒有意見」表示
    之，斯時倘該證據資料之性質，已經辯護人閱卷而知悉，或
    自起訴書、判決書之記載而了解，或偵、審中經檢察官、審
    判長、受命法官、受託法官告知，或被告逕為認罪答辯或有
    類似之作為、情況，即可認該相關人員於調查證據之時，知
    情而合於擬制同意之要件（最高法院96年度臺上字第4174號
    判決意旨參照）。經查，本院所引其餘被告以外之人於審判
    外之供述證據，檢察官、被告及其辯護人於本院均未爭執證
    據能力，且迄至言詞辯論終結前亦未聲明異議，本院審酌上
    開證據資料製作時之情況，均無違法不當及證明力明顯過低
    之瑕疵，認為以之作為證據應屬適當，揆諸前開規定，均認
    有證據能力。
(四)、至被告吳裕英於警詢中證述，因未經本院採為本件論罪科刑
    之依據，故不予贅論證據能力。
貳、認定犯罪事實所憑證據及理由：
一、上開事實，業據被告孫韶廷、吳裕英於偵查、本院審理中坦
    承不諱，訊之被告許龍鱗則矢口否認有何違反公職人員選舉
    罷免法第99條第 1項之交付賄賂犯行，辯稱：我不知道被告
    孫韶廷、吳裕英買票的事情，我於99年11月11日下午5、6時
    許，在我設在高雄市○○區○○路 3巷口競選總部旁，有遇
    到吳裕英，但只是跟他說別人有在買票，並沒有提及自己也
    要買票，也沒有問到吳裕英可以掌握幾票的事，吳裕英事後
    也沒有告知他可以掌握票數云云。
二、經查：
(一)、上開被告孫韶廷於99年11月12日晚間7、8時許，前往吳裕英
    住處，交付17,500元予吳裕英，其中 500元乃係對有投票權
    人吳裕英本人行賄，要求於選舉時投票予候選人許龍鱗，其
    餘17,000元則係由吳裕英以每票 500元對覓得之有投票權人
    行賄，而吳裕英因認自己本係支持許龍鱗，自己之 1票不必
    花錢買，乃隨於向孫韶廷表明並退回 500元予孫韶廷，而就
    有投票權人吳裕英部分僅止於行求階段；吳裕英於收受該17
    ,000元後，乃於99年11月13日、14日之如附表一所示時間，
    至如附表一所示地點，而交付有投票權之吳謝秋汶、吳勝安
    、吳世雄並其妻連錦葉、吳建文等人賄款，而要求吳謝秋汶
    等人在該次里長選舉投票予許龍鱗；並另以每票500 元之現
    金託付吳謝秋汶、吳勝安、吳世雄、吳建文等人約定由其等
    轉達該款暨上開投票行賄意旨予其等如附表一所示有投票權
    家屬，惟除如附表一所示吳謝秋汶轉交賄賂500 元予其婆婆
    吳黃罔受收受、吳勝安告知賄賂500 元予其妻黃美津，而其
    妻黃美津允為收受外，均尚未轉交賄賂予其等如附表一所示
    有投票權之家屬（賄賂金額每票500 元，詳細交付賄賂時間
    、地點、對象、賄賂金額，及轉交賄賂情形，如附表一所載
    ）等事實，業經被告孫韶廷於偵查、本院審理中供述詳盡（
    99年度選偵字第98號卷，下稱偵三卷第226-233頁、238-239
    頁；本院卷46-47 頁、225 頁反面），核與被告吳裕英於偵
    查、本院審理中供述情節相符（偵三卷6-10頁、184-185 頁
    、197-200 頁、213-216  頁、220-222 頁、230-232  頁、
    236-239 頁、本院卷30-32 頁、225 反面），並經證人吳謝
    秋汶、吳勝安、吳世雄、吳建文於警詢、偵查中證述明確（
    警一卷48-51 、56-58 頁、66-69 頁；偵三卷178-180 頁、
    71-73 頁、101-103 頁、97-99 頁、57-58 頁、332-333 頁
    ），並有證人吳謝秋汶、吳勝安、吳世雄搜索扣押之賄款25
    00元、2000元、2500元扣押之搜索扣押筆錄並搜索扣押物品
    目錄表（警一卷53-55 、62-65 、70-73 頁），及吳建文主
    動提出繳回扣案之賄款2000元之扣押物品清單並收據（偵三
    卷334 頁）、被告吳裕英提出預備賄賂之賄款8000元、被告
    孫韶廷提出經被告吳裕英退回之賄款500 元之扣押物品清單
    並收據（偵三卷248-250 頁），及如附表一所示各有投票權
    人之選舉人名冊（本院卷89-92 頁），附卷可資佐證。是上
    開事實，洵堪認定。又按投票行賄與受賄雙方主體間，主觀
    上對於「投票權約為一定行使或不行使」之意思表示達成合
    致，客觀上則透過賄賂之標的移轉，作為銜接行賄與收賄對
    價關係之橋樑，而成就相對立之主體間各該犯罪之構成要件
    。此投票賄賂意思表示之合致，不以明示為必要，包括默示
    之意思表示。亦即依表意人之舉動或其他情事，相對人客觀
    上已可得知其效果意思而為允諾者，亦屬之（最高法院97年
    台上字第1450號判決意旨可資參照）。被告吳裕英雖就附表
    一編號3 吳世雄部分，未供述有交付賄款予吳世雄之妻連錦
    葉，然因證人吳世雄已明白證述：吳裕英交付我家5 票（含
    吳世雄、連錦葉之2 票）賄款2500元時，我與我太太都在場
    ，吳裕英把錢放在餐桌上，告訴我們是「明彥」（許龍鱗之
    別名）給我們的就離開，我和我太太都知道是買票錢等語（
    偵三卷101-103 頁），足認吳世雄、連錦葉均向吳裕英直接
    收受賄賂之人，被告吳裕英此部分供述，應有疏漏；又證人
    吳勝安證述：吳裕英當時拿2000元給我，錢的事，我只有和
    我太太（指黃美津），我太太叫我拿那些錢去買日用品等語
    （偵三卷71-73 頁），證人吳謝秋汶證述：「有將公公（吳
    見清）、婆婆（吳黃罔受）1000元交給我婆婆，說要投給許
    龍鱗」等語明確（偵三卷178-180 頁），則黃美津、吳黃罔
    受顯亦有收受賄賂之表示（但無證據證明吳見清部分之賄款
    業經轉知或轉交）；再被告吳裕英已明白供述：去交付賄賂
    時都有告知要投給許龍鱗等語明確（見本院卷30-32 頁），
    且衡情於交付賄款時，應會告知投票對象，始合情理，是證
    人吳建文證稱：吳裕英未告知要選誰等語，應係誤記（偵三
    卷332-333 頁），均予敘明。
(二)、被告許龍鱗於99年11月11日下午5、6時許，在其設置在高雄
    市○○區○○路 3巷口競選總部旁，先向吳裕英探詢可掌握
    多少票數，同時告知吳裕英稱：別人有在用（指買票），我
    也要用等語，吳裕英經統計後，於同日晚間 8時許告知許隆
    麟可掌握35票（含吳裕英本人 1票），經被告許龍鱗轉知被
    告孫韶廷，被告孫韶廷始於99年11月12日晚間7、8時許，前
    往吳裕英住處，交付上開17,500元予吳裕英，其中 500元乃
    係吳裕英本人行賄之對價，其餘17,000元則係由吳裕英以每
    票 500元對覓得之有投票權人行賄等情，業據被告吳裕英、
    孫韶廷坦承不諱，並被告吳裕英以證人身分具結於偵查屢次
    證述詳盡（偵三卷197-200、213-216、220-222、236-239頁
    ），且於本院審理中證稱：99年11月11日下午5、6時許，我
    經過許龍鱗競選總部，許龍鱗就把我叫住，問我說我那裡有
    多少？我就問他是否要買票？他說別人有買…，我回去之後
    想被告許龍鱗是在問我這裡有幾票，事後我有去告知被告許
    龍鱗我這邊總共有幾票。孫韶廷（於99年11月12日）7、8點
    來找我問我幾票，我就說35票，他就拿17,500元給我，後來
    我退孫韶廷500元等語（本院卷181-182頁）等語；而被告孫
    韶廷亦以證人身分具結於本院審理中證稱：「選舉期間我曾
    與許龍鱗見面，他跟我說買票的事，每票 500元。我們有講
    到說對方有在買，許龍鱗說：他有說到別人買我也是要買，
    我說若是這樣我會負責吳裕英那邊，許龍鱗跟我說吳裕英說
    他那裡有35票，然後我去吳裕英那邊，吳裕英說他前一天就
    已經跟許龍鱗講了，他那邊確實是35票，我就拿17,500元給
    他。這17,500元是我身邊的錢。我之前就有與許龍鱗說吳裕
    英的部分由我拿身邊的錢來處理，許龍鱗說好。我拿錢給吳
    裕英以後，有跟許龍鱗見面，說我拿17,500元給吳裕英。」
    等語（本院卷184-185 頁）明確，且互核大致相符。至於被
    告吳裕英就被告許龍鱗詢問可掌握票數過程時被告許龍鱗之
    細部答話內容，初於偵查中坦承上情時，即明白指稱被告許
    龍麟是表示他也要買票等語（偵三卷197-200頁、213-216頁
    ），直至與被告許龍鱗嗣於偵查中同庭及本院審理中面對被
    告許龍鱗，始翻異改稱：「他說別人有買，我再看看」等語
    （偵三卷230-232頁、本院卷170頁反面），堪認上開翻異之
    詞，顯係因與被告許龍鱗同庭，迫於人情壓力所為迴護之詞
    ，難加採信。
(三)、被告吳裕英與被告孫韶廷平日交情平常，並無密切往來（見
    偵三卷238-239 頁），兩人亦均未供稱前曾就替候選人許龍
    鱗賄選買票一事有任何接觸商談，衡以，賄選買票事涉違法
    ，如非被告孫韶廷經被告許龍鱗告知，而有相當資訊確信被
    告吳裕英願為被告許龍鱗覓得有投票權人並代為交付賄款，
    被告孫韶廷當無攜帶賄款至被告吳裕英住處，將賄款託予被
    告吳裕英之理，更堪認定被告孫韶廷、吳裕英上開證述，並
    非虛指。再被告許龍鱗與被告吳裕英、孫韶廷並無仇怨，則
    被告吳裕英、孫韶廷應無誣陷被告許龍鱗之動機；且觀以被
    告孫韶廷於警、偵訊中坦承自己犯行，而否認被告許龍鱗知
    情，更一度拒絕作證（見偵三卷226 頁）或稱，直至本院審
    理中始以證人身分證述如前；被告吳裕英於接受警、偵訊問
    ，初始甚且陳述是自行為上開行賄如附表一所示有投票權人
    之舉，係經檢警多次訊問，始具結作證稱被告許龍鱗告知欲
    買票探詢票數後，由被告孫韶廷交付前開選舉賄選款項等語
    ，且嗣因基於與被告許龍鱗人情壓力，仍對相關被告許龍鱗
    之對話內容，多有迴護，倘被告孫韶廷、吳裕英係特意誣陷
    被告許龍鱗，豈可能有前開特意迴護之舉，故而當可認定，
    被告吳裕英、孫韶廷所供述、證稱被告許龍鱗與被告吳裕英
    探詢可掌握票數，表示欲買票之意，經被告吳裕英回報確認
    可掌握票數而確認吳裕英願替許龍鱗向有投票權人交付賄款
    ，方轉知被告孫韶廷上開訊息，並經被告孫韶廷應允可負責
    出資並將賄款資金交予被告吳裕英，當屬事實，而可採信。
    被告許龍鱗空言辯稱：與吳裕英碰面時只有向吳裕英拜票，
    並未向被告吳裕英詢問可掌握票數，更未曾向被告吳裕英表
    示要買票，或請孫韶廷交錢給吳裕英去買票，對孫韶廷、吳
    裕英買票之舉，毫不知情云云，顯係事後卸責之詞，尚無可
    採。
(四)、被告許龍鱗之辯護人雖另替被告許龍鱗辯稱：被告許龍鱗向
    被告吳裕英詢問可掌握票數，是一般選舉競選方法，縱有表
    示別人買票，我要再看看，至多只是許龍鱗的計畫思考，又
    被告孫韶廷是自己出資買票，被告許龍鱗不知情，縱若於聊
    天中有知悉被告孫韶廷賣票行為，亦難認被告許龍鱗有何參
    加任何犯罪行為分擔或利用云云，然按刑法上共同正犯之成
    立要件，係行為人在主觀上有共同實施犯罪行為之意思，在
    客觀上有共同實施犯罪行為之事實，即必須有共同犯罪之意
    思聯絡及行為分擔，而共同實行犯罪行為之人，在合同意思
    範圍以內，各自分擔犯罪行為之一部，相互利用他人之行為
    ，以達其犯罪之目的者，即應對於全部所發生之結果，共同
    負責。被告許龍鱗於詢問被告吳裕英可掌握票數之訊息，即
    已表示是要買票，業如前述，況被告孫韶廷係因被告許龍鱗
    告知指示，方知悉被告吳裕英回報票數，願負責出面交付各
    該如附表一所示有投票權人賄賂，甚且同意被告孫韶廷提議
    由其負責出資並交付賄款17,500元予被告吳裕英之舉，被告
    許龍鱗顯有對有投票權人，行求、進而交付賄賂之犯意，且
    進而為行為分擔，非僅止於內心思考計畫或被動知悉他人要
    為賄選犯罪。準此，本件被告許龍鱗既以自己犯罪之意思，
    向吳裕英探詢確認可掌握票數，轉知被告孫韶廷上開訊息，
    並經被告孫韶廷應允可負責出資並將賄款資金交予被告吳裕
    英，而由被告孫韶廷、吳裕英出面交付賄賂，揆諸前揭說明
    ，，仍應論以共同正犯，而對於全部所發生之結果，共同負
    責甚明。是被告許龍鱗辯護人此部分之辯解，尚屬無據。
三、綜上所述，被告孫韶廷、吳裕英之自白核與事實相符，堪可
    採信，被告許龍鱗所辯上情，無非卸責之詞，不足採信。本
    件事證已臻明確，被告許龍鱗、孫韶廷、吳裕英三人之犯行
    ，堪以認定。
參、論罪科刑：
一、按投票行賄罪之處罰分別規定於刑法第144 條及公職人員選
    舉罷免法第99條第1  項，而公職人員選舉罷免法第99條第1
    項為刑法第144 條之特別法（最高法院96年度台上第5128號
    判決參照），依法條競合之特別關係，應優先適用公職人員
    選舉罷免法第99條第1 項論處。又公職人員選舉罷免法之投
    票行賄罪係侵害國家法益之罪，以一行為同時對多數有投票
    權之人交付賄賂，約其不行使投票權或為一定之行使，祇侵
    害一個國家法益，應僅成立一投票行賄罪。
二、按公職人員選舉罷免法第99條之投票行賄罪，係對於有投票
    權之人，行求、期約或交付賄賂或不正利益，而約其不行使
    投票權或為一定之行使者為構成要件。其行求、期約、交付
    行為，係屬階段行為，所謂「行求賄選階段」，屬行賄者單
    方意思表示行為，不以相對人允諾為必要；所謂「期約」，
    係指行賄者與受賄者雙方就期望而為約定於一定期間內交付
    賄賂或利益，乃雙方意思已合致而尚待交付；所謂「交付」
    ，係指行賄者事實上將賄賂或不正利益交付受賄者收受之行
    為，是「交付賄選階段」，除行賄者有實施交付賄賂行為外
    ，因對收受賄賂者，刑法第143 條有投票受賄罪之處罰規定
    ，二者乃必要共犯中之對向犯，以二個以上之行為者，彼此
    相互對立之意思經合致而成立犯罪，雖不以收受者確已承諾
    ，或進而為一定投票權之行使為必要，仍須於行賄人交付賄
    賂或其他不正利益時，受交付之相對人對其交付之目的已然
    認識而予收受，其交付賄賂或其他不正利益之犯行始克成立
    ，行賄者方得論以交付賄賂罪（最高法院94年度台上字第38
    19號、96年度台上第2135號判決判決意旨參照）。查被告許
    龍鱗、孫韶廷，就交付被告吳裕英關於被告吳裕英本人1 票
    500 元部分，雖有交付賄賂，然被告吳裕英自始並無收受之
    意，並隨予以拒絕並退還500 元予孫韶廷，是就此部分，尚
    僅止於行求階段；又就委請被告吳裕英交付賄賂予有投票權
    人，要求於選舉時投票予候選人許龍鱗，其中委請被告吳裕
    英直接交付而收受賄賂者，既經有投票權人直接收受，或部
    分直接收受賄賂之人轉交賄款並告知賄選事宜於該家屬（詳
    如附表一所示），足見其等對上開金錢之目的已有認識而收
    受，自屬對有投票權人交付賄賂行為；又部分接收受賄賂之
    人未予轉交賄款並告知賄選事宜於該等家屬，因公職人員選
    舉罷免法第99條第1 項之投票行賄罪所稱預備、行求、期約
    、交付，乃階段行為，其中預備階段，因賄選意思表示尚未
    到達有投票權之相對人，不發生對方是否允諾之問題，故未
    轉交、轉告之犯行部分，因該等家屬對此顯不知情，是此部
    分僅止於預備交付階段。
三、核被告許龍鱗、孫韶廷、吳裕英所為，係犯公職人員選舉罷
    免法第99條第1 項之交付賄賂罪。又按公職人員選舉罷免法
    之投票行賄罪係侵害國家法益之罪，以一行為同時對多數有
    投票權之人交付賄賂，約其不行使投票權或為一定之行使，
    祇侵害一個國家法益，應僅成立一投票行賄罪。而該罪之預
    備犯，僅止於該罪著手實行前之準備階段，嗣若進而實行行
    賄之行為，即為行賄所吸收，不另論罪。則以一行為同時對
    多數有投票權人行賄，尚且論以一罪，其以一行為同時對多
    數有投票權之人部分賄選，部分尚在預備賄選階段，尤僅能
    論以一罪（最高法院98年度台上字第928 號、1951號判決參
    照）。被告許龍鱗、孫韶廷、吳裕英，其等在交付賄賂前之
    預備、行求，期約等行為均為投票交付賄賂之階段行為，不
    另論罪。又對於如附表一所示有投票權人，交付賄款時，收
    執者乃收受自己受賄部分，就直接轉交告知其他有投票權人
    部分，固屬交付賄賂，然就承諾轉達賄款暨行賄之旨予其餘
    有投票權人（然未為轉交告知），雖係同時為交付賄賂和預
    備對其餘之人等行賄，該預備犯行亦不另論罪，而各僅成立
    交付賄賂一罪。
四、被告許龍鱗、孫韶廷，就上開行求吳裕英部分，有犯意聯絡
    、行為分擔；被告許龍鱗、孫韶廷、吳裕英，就交付賄賂部
    分，有犯意聯絡、行為分擔，其中關於吳謝秋汶、吳勝安轉
    交賄款予家屬吳黃罔受、黃美津之交付賄賂部分，並與吳謝
    秋汶、吳勝安，有犯意聯絡、行為分擔，均為共同正犯。
五、按刑法於94年2月2日修正公布（95年7月1日施行）刪除連續
    犯規定之同時，對於合乎接續犯或包括的一罪之情形，為避
    免刑罰之過度評價，已於立法理由說明委由實務以補充解釋
    之方式，發展接續犯之概念，以限縮數罪併罰之範圍。而多
    次投票行賄行為，在刑法刪除連續犯規定之前，通說係論以
    連續犯。鑑於公職人員選舉，其前、後屆及不同公職之間，
    均相區隔，選舉區亦已特定，以候選人實行賄選為例，通常
    係以該次選舉當選為目的。是於刪除連續犯規定後，苟行為
    人主觀上基於單一之犯意，以數個舉動接續進行，而侵害同
    一法益，在時間、空間上有密切關係，依一般社會健全觀念
    ，難以強行分開，在刑法評價上，以視為數個舉動之接續實
    行，合為包括之一行為予以評價，較為合理，於此情形，即
    得依接續犯論以包括之一罪。否則，如係分別起意，則仍依
    數罪併合處罰，方符立法本旨（最高法院99年度第5 次刑事
    庭會議決議參照）。查被告許龍鱗、孫韶廷、吳裕英，如事
    實欄之行求、交付賄賂事實（行求部分僅被告許龍鱗、孫韶
    廷），均係第1 屆高雄市大樹區水安里之里長候選人實行賄
    選並以候選人許龍鱗該次選舉當選為目的，且係99年11月13
    、14日密接時間，行賄地點復均在此次選舉區域範圍內，其
    等主觀上應基於單一之犯意，以數個舉動接續進行，而侵害
    同一法益，在時間、空間上有密切關係，依一般社會健全觀
    念，難以強行分開，在刑法評價上，以視為數個舉動之接續
    實行，合為包括之一行為予以評價，自應依接續犯論以公職
    人員選舉罷免法第99條第1 項之投票交付賄賂罪一罪。
六、至檢察官就行求吳裕英部分，雖於犯罪事實中業已提及，然
    漏未論列起訴法條公職人員選舉罷免法第99條第1 項之行求
    賄賂罪，應予補充。至檢察官起訴事實雖未論及上述交付賄
    賂予家屬，並上開預備交付賄賂予同住家屬之部分，然此部
    分與起訴論罪之交付賄賂部分具有單純一罪關係，本院自得
    併予審究。
七、按「犯第1項或第2項之罪，在偵查中自白者，減輕其刑；因
    而查獲候選人為正犯或共犯者，減輕或免除其刑。」，為公
    職人員選舉罷免法第99條第5 項所明定。被告孫韶廷於偵查
    中自白，應依公職人員選舉罷免法第99條第5 項前段，減輕
    其刑；另被告吳裕英於偵查中自白，並因而查獲候選人許龍
    鱗為共犯，依公職人員選舉罷免法第99條第5 項後段，減輕
    其刑。
八、審酌選舉乃民主政治之重要基石，攸關一國政治良窳甚鉅，
    賄選不僅敗壞選舉風氣，亦破壞民主之根基，被告許龍鱗、
    孫韶廷、吳裕英身為我國國民，被告許龍鱗甚且為里長候選
    人，對此本應知之甚稔，竟無視民主政治公平競選之重要性
    ，進行賄選，嚴重破壞選舉之公正性；被告許龍鱗為求當選
    ，竟利用被告孫韶廷、吳裕英為其買票賄選，而被告孫韶廷
    係出資本件賄款，並為經手交付選民買票賄款之關鍵角色，
    被告吳裕英則僅為實際聽從交付賄款之人，尚屬協助角色，
    並被告許龍鱗犯後未能坦承犯行，態度非佳，被告孫韶廷、
    吳裕英犯後坦承犯行之態度，等一切情狀，分別就被告許龍
    鱗、孫韶廷、吳裕英量處如主文所示之刑，並依公職人員選
    舉罷免法第113 條第3 項規定，宣告褫奪公權。至檢察官求
    處被告許龍鱗、吳裕英有期徒刑5 年、2 年6 月，本院認尚
    屬過重，併此敘明。
九、按公職人員選舉罷免法第99條第3 項規定：預備或用以行求
    期約或交付之賄賂，不問屬於犯人與否，沒收之。此項沒收
    為刑法第38條沒收之特別規定，採絕對義務沒收主義，祇要
    係預備或用以行求、期約或交付之賄賂，不論是否屬於被告
    所有或已否扣案，茍不能證明已滅失而不存在，法院均應宣
    告沒收，並無自由裁量之餘地。但如其賄賂已交付予有投票
    權之人收受，因收受者係犯刑法第143 條第1 項之投票受賄
    罪，其所收受之賄賂應依同法條第2 項規定沒收之，如全部
    或一部不能沒收時，追徵其價額。故犯投票行賄罪者，其已
    交付之賄賂固應依刑法第143 條第2 項之規定，於其對向共
    犯所犯投票受賄罪之從刑宣告沒收、追徵，而毋庸再依上開
    規定重複宣告沒收。但若對向共犯（即收受賄賂者）所犯投
    票受賄罪嫌，業經檢察官依刑事訴訟法第253 條規定為不起
    訴處分，或依同法第253 條之1 為緩起訴處分確定者，則收
    受賄賂之對向共犯既毋庸經法院審判，其所收受之賄賂即無
    從由法院依刑法第143 條第2 項之規定宣告沒收、追徵。至
    刑事訴訟法第259 條之1 雖規定：檢察官依同法第253 條或
    第253 條之1為 不起訴或緩起訴之處分者，對供犯罪所用、
    供犯罪預備或因犯罪所得之物，以屬於被告者為限，「得」
    單獨聲請法院宣告沒收。惟其特別限制供犯罪所用、供犯罪
    預備或因犯罪所得之物，必須「屬於被告者」，始「得」由
    檢察官聲請法院宣告沒收，係採相對義務沒收主義，與刑法
    第38條第1 項第2 、3 款及第3 項規定之內容相仿，而與前
    揭公職人員選舉罷免法第99條第3 項規定「不問屬於犯人與
    否」均沒收之，其範圍並不相同。且該法條用語既曰「得」
    ，而非曰「應」，則檢察官是否依該條規定單獨聲請法院宣
    告沒收，仍有裁量權。若檢察官未依上述規定單獨聲請法院
    宣告沒收，或不合於上述單獨聲請沒收規定之要件而未獲准
    宣告沒收，則法院自仍應依公職人員選舉罷免法第99條第3
    項之規定，將犯投票行賄罪者所交付之賄賂，於投票行賄罪
    之本案予以宣告沒收，始符立法本旨（最高法院100 年度臺
    上字第1461號、100 年度臺上字第982 號、100 年度臺上字
    第214 號、99年度臺上字第8236號等刑事判決參照）。次按
    共同正犯預備或用以行求期約或交付之賄賂為新臺幣時，因
    係合併計算，為避免執行時發生重複沒收之情形，故各共同
    正犯之間係採連帶沒收主義，於裁判時應諭知被告共同犯罪
    所得之財物應與其他共同正犯連帶沒收之。但若共同正犯預
    備或用以行求期約或交付賄賂（如現金）之全部或一部業經
    扣案，則該扣案部分之應沒收物既無發生重複執行沒收之虞
    ，即無適用共同正犯連帶沒收主義之餘地。依公職人員選舉
    罷免法第99條第3 項規定宣告沒收時，僅須對於未扣案部分
    賄賂諭知共同正犯連帶沒收之旨，而就已扣案部分款項逕依
    上述規定宣告沒收即可，無庸一併諭知與其他共同正犯連帶
    沒收（最高法院98年度臺上7877號刑事判決參照）。經查：
  1.如附表二編號1至2所示吳裕英提出共同預備賄賂其他選民之
    賄款8000元，及被告孫韶廷提出經被告吳裕英退回之賄款50
    0 元，分為預備或用以行求之賄賂，依公職人員選舉罷免法
    第99條第3 項規定，不問屬於犯人與否，沒收之。
  2.如附表二編號3至6所示現金（含已收受之賄賂並預備賄賂之
    賄款）2500、2000、2500、2000元，因證人吳勝安、吳謝秋
    汶、吳世雄、吳建文，涉犯之刑法第143條第1項投票受賄罪
    ，復經臺灣高雄地方法院檢察署檢察官依刑事訴訟法第253
    條規定，以99年度選偵字第193 號、100 年度選偵字第67號
    為不起訴處分確定，有該不起訴處分書1 份可佐；又吳黃罔
    受、黃美津、連錦葉等涉犯之刑法第143 條第1 項投票受賄
    罪，未據檢察官偵查起訴，有其等全國前案紀錄表在卷可參
    ，則上開有投票權之人既毋庸經法院審判或無從經法院審判
    ，其所收受之賄賂即無從由法院依刑法第143 條第2 項之規
    定宣告沒收、追徵。此外，檢察官復尚未單獨聲請法院宣告
    沒收上開賄賂金額，上開說明，本院自仍應依公職人員選舉
    罷免法第99條第3 項之規定，將被告許龍鱗、孫韶廷、吳裕
    英三人所交付之賄賂、預備賄選之上開金額，依公職人員選
    舉罷免法第99條第3 項規定，不問屬於犯人與否，沒收之。
十、再被告吳裕英前未曾因故意犯罪受有期徒刑以上刑之宣告，
    有臺灣高等法院被告前案紀錄表 1份，在卷可稽，其因一時
    失慮，偶罹刑典，所涉情節係統計票數、交付賄款，並非居
    於賄選計畫之主導角色，於偵、審中均坦承犯行，甚且供出
    被告孫韶廷、許龍鱗因而查獲整體犯罪，顯然深具悔意，堪
    認被告吳裕英此次犯行，經此偵、審程序及上開刑之宣告後
    ，應知所警惕而信無再犯之虞，本院認上開對其所宣告之刑
    ，以暫不執行其刑為當，爰依刑法第74條第1項第1款之規定
    ，宣告緩刑 4年，以啟自新。另斟酌被告吳裕英之行為敗壞
    選風，並影響選舉之公平性，被告因守法觀念薄弱而觸法，
    為確保其能記取教訓並建立尊重法治之正確觀念，認仍有課
    予一定負擔之必要，爰依刑法第74條第2項第4款規定，併諭
    知被告吳裕英應於本案判決確定後6 個月內向公庫支付18萬
    元。至被告孫韶廷並其辯護人雖請求為緩刑之諭知，然被告
    孫韶廷因賭博案件，前經本院於100 年7 月1 日以100 年度
    易字第680 號判處有期徒刑5 月確定，甫於100 年9 月5 日
    易科罰金執行完畢，有臺灣高等法院被告前案紀錄表1 份在
    卷可參，本無從宣告緩刑，況衡以被告孫韶廷本案犯罪情節
    ，係屬出資並為經手交付選民買票賄款之關鍵主導角色，足
    見惡性非輕，亦無暫不執行為適當情事，是故，被告孫韶廷
    上開緩刑之請求，尚屬無據，附此敘明。
十一、至同案被告張定賜部分，本院另行審結。
據上論斷，依刑事訴訟法第299 條第1 項前段，公職人員選舉罷
免法第99條第1 項、第3 項、第5 項、第113 條第3 項，刑法第
11條前段、第28條、第37條第2  項、第74條第1 項第1 款、第2
項第4 款，判決如主文。
本案經檢察官張貽琮到庭執行職務。
中    華    民    國   100    年    10    月    19    日
                  刑事第一庭    審判長法  官  黃三友
                                      法  官  莊珮吟
                                      法  官  陳億芳
以上正本證明與原本無異。
如不服本判決應於收受判決後10日內向本院提出上訴書狀，並應
敘述具體理由。其未敘述上訴理由者，應於上訴期間屆滿後20日
內向本院補提理由書(均須按他造當事人之人數附繕本)「切勿逕
送上級法院」。
中    華    民    國   100    年    10    月    20    日
                                      書記官  鄭於珮
附表一：
┌─┬──────┬────┬────┬───────┬──────────────┐
│編│直接由吳裕英│吳裕英交│交付賄賂│賄賂金額（此指│行賄對象（含直接自吳裕英處收│
│號│處收取賄款之│付賄賂賄│地點    │直接收取賄賂者│取賄賂金額之有投票權人）並轉│
│  │有投票權人（│時間    │        │直接受賄暨承諾│交情形                      │
│  │受賄者）    │        │        │轉達之賄款總額│                            │
│  │            │        │        │）            │                            │
├─┼──────┼────┼────┼───────┼──────────────┤
│1 │吳謝秋汶    │99年11月│高雄市大│2,500元       │吳謝秋汶（交付賄賂）      │
│  │            │13日晚間│樹區水安│（含吳謝秋汶1 │吳黃罔受（已由吳謝秋汶轉交│
│  │            │7、8時許│村安和街│票500元；同戶 │  而收受，交付賄賂）        │
│  │            │        │69巷96之│籍或隔壁同巷96│吳見清（吳謝秋汶託付吳黃罔│
│  │            │        │1號吳謝 │號之家屬吳黃罔│  受，但未經吳黃罔受轉交，預│
│  │            │        │秋汶住處│受、吳見清、吳│  備交付賄賂）              │
│  │            │        │        │文墜、吳川雄4 │吳文墜（吳謝秋汶未轉交，預│
│  │            │        │        │票，共2,000元 │  備交付賄賂）              │
│  │            │        │        │）            │吳川雄（吳謝秋汶未轉交，預│
│  │            │        │        │              │  備交付賄賂）              │
├─┼──────┼────┼────┼───────┼──────────────┤
│2 │吳勝安      │99年11月│高雄市大│2,000元       │吳勝安（交付賄賂）        │
│  │            │13日晚間│樹區水安│（含吳勝安1票5│黃美津（吳勝安轉知而收受，│
│  │            │7、8時許│村安和街│00元；及同戶籍│  交付賄賂）                │
│  │            │        │69巷84號│之家屬黃美津、│吳素玉（吳勝安未轉交，預備│
│  │            │        │        │吳素玉，吳士維│  交付賄賂）                │
│  │            │        │        │3票，共1,500元│吳士維（吳勝安未轉交，預備│
│  │            │        │        │）            │  交付賄賂）                │
├─┼──────┼────┼────┼───────┼──────────────┤
│3 │吳世雄、連錦│99年11月│高雄市大│2,500元       │吳世雄（交付賄賂）        │
│  │葉          │13日晚間│樹區水安│（含吳世雄、連│連錦葉（交付賄賂）        │
│  │            │7、8時許│村安和街│錦葉各1票，各 │吳勝賢（吳世雄未轉交，預  │
│  │            │        │69巷92號│500元；及設籍 │  備交付賄賂）              │
│  │            │        │        │同戶之有投票權│吳勝昌（吳世雄未轉交，預  │
│  │            │        │        │人吳勝賢、吳勝│  備交付賄賂）              │
│  │            │        │        │昌、吳蘭香3票 │吳蘭香（吳世雄未轉交，預  │
│  │            │        │        │，共1,500元） │  備交付賄賂）              │
│  │            │        │        │              │                            │
├─┼──────┼────┼────┼───────┼──────────────┤
│4 │吳建文      │99年11月│高雄市大│2,000元       │吳建文（交付賄賂）        │
│  │            │14日上午│樹區水安│（吳建文1票500│吳謝朝金（吳建文未轉交，預│
│  │            │11時30分│村安和街│元500元；及設 │  備交付賄賂）              │
│  │            │許      │69巷88號│籍同戶之有投票│吳水波（吳建文未轉交，預  │
│  │            │        │        │權家屬吳謝朝金│  備交付賄賂）              │
│  │            │        │        │、吳水波、吳重│吳重一（吳建文未轉交，預，│
│  │            │        │        │一3票，共1,500│  備交付賄賂）              │
│  │            │        │        │元）          │                            │
└─┴──────┴────┴────┴───────┴──────────────┘
附表二：
 ┌─┬──────┬─────────────────────────────┐
 │編│ 扣案現金   │說明                                                      │
 │號│（新臺幣）  │                                                          │
 ├─┼──────┼─────────────────────────────┤
 │1 │ 8000元     │吳裕英主動提出預備賄賂之賄賂8000元                        │
 │  │            │                                                          │
 ├─┼──────┼─────────────────────────────┤
 │2 │ 500元      │孫韶廷提出經被告吳裕英退回之行求賄賂500元                 │
 │  │            │                                                          │
 ├─┼──────┼─────────────────────────────┤
 │3 │ 2500元     │搜索吳謝秋汶住處所扣得，含吳謝秋汶本人收受賄賂500元、預備 │
 │  │            │賄選之賄賂1500元、已轉交吳黃罔受之收受賄賂500元。         │
 ├─┼──────┼─────────────────────────────┤
 │4 │ 2000元     │搜索吳勝安住處所扣得，含吳勝安本人收受賄賂500元、預備賄選 │
 │  │            │之賄賂1000元。黃美津之收受賄賂500元。                     │
 ├─┼──────┼─────────────────────────────┤
 │5 │ 2500元     │搜索吳世雄住處所扣得，含吳世雄本人收受賄賂500元、連錦葉本 │
 │  │            │人收受賄賂500元，預備賄選之賄賂1500元。                   │
 ├─┼──────┼─────────────────────────────┤
 │6 │ 2000元     │吳建文主動提出扣得，含吳勝安本人收受賄賂500元、預備賄選之 │
 │  │            │賄賂1500元。                                              │
 └─┴──────┴─────────────────────────────┘
附錄本案所犯法條全文：
公職人員選舉罷免法第99條
對於有投票權之人，行求期約或交付賄賂或其他不正利益，而約
其不行使投票權或為一定之行使者，處3 年以上10年以下有期徒
刑，得併科新臺幣1 百萬元以上1 千萬元以下罰金。
預備犯前項之罪者，處1年以下有期徒刑。
預備或用以行求期約或交付之賄賂，不問屬於犯人與否，沒收之
。
犯第1 項或第2 項之罪，於犯罪後6 個月內自首者，減輕或免除
其刑；因而查獲候選人為正犯或共犯者，免除其刑。
犯第1 項或第2 項之罪，在偵查中自白者，減輕其刑；因而查獲
候選人為正犯或共犯者，減輕或免除其刑。